【裁判字號】    99,訴,701
【裁判日期】    991221
【裁判案由】    公共危險
【裁判全文】
臺灣桃園地方法院刑事判決               99年度訴字第701號
公  訴  人  臺灣桃園地方法院檢察署檢察官
被      告  鄧桂美
指定辯護人  本院公設辯護人林銘宏
上列被告因放火之公共危險案件，經檢察官提起公訴（99年度偵
字第3296號），本院判決如下︰
    主  文
鄧桂美放火燒燬現供人使用之住宅未遂，處有期徒刑壹年玖月，
緩刑肆年，緩刑期間付保護管束，並應完成精神治療。
    事  實
一、緣鄧桂美前於民國98年11月間，因張永萬積久其新台幣四千
    元債務未如期償還而發生爭執，張永萬因而唆使2 名姓名年
    籍不詳男子（其中一位係李姓綽號「安安」之不詳男子，另
    一位則係向張永萬承租位在桃園縣桃園市○○街6 號之違章
    建築之張姓綽號「大頭仔」之男子）毆打鄧桂美成傷（張永
    萬所涉傷害部份未據告訴），致鄧桂美心生不滿；又鄧桂美
    約有二年酗酒之歷史，且自民國74年間起即有失眠、情緒低
    落及輕鬱症之傾向。其於99年1 月15日晚間8 時許，騎乘車
    牌號碼ZZV-459 號輕型機車至桃園市○○路上某間土地公廟
    拿取一條紅色花紋之棉被、四個大瓶空的寶特瓶礦泉水罐、
    一只黑色大型垃圾袋（用以盛裝上開四個大瓶空的寶特瓶礦
    泉水罐），先於同日晚間8 時41分許至47分許，在桃園市○
    ○路○ 段150 號之中油加油站購買20.45 公升之柴油並以上
    開寶特瓶盛裝，再至桃園市○○路與大同路口某小吃店喝一
    瓶高梁酒，此時因其上開精神障礙加上酒精之影響，致其依
    其辨識而行為之能力較常人顯著減低，再加之上開其借錢予
    他人卻遭毆致傷之事，致其心生放火燒燬現供人使用之住宅
    之犯意，於同日晚間9 時許，騎乘上開輕型機車，載運上開
    紅色花紋之棉被1 條及已盛裝柴油之寶特瓶4 個，前往桃園
    縣桃園市○○街6 號由張永萬所建而由上開張姓綽號「大頭
    仔」男子所承租居住之木造房屋旁，將1 瓶柴油倒在上開棉
    被上後，雖未在該棉被上點火，而將該棉被丟棄至桃園市○
    ○街與民族路橋之轉角處（該處距桃園市○○街6 號約二至
    三個房子之面寬），旋返回桃園市○○街6 號之違章建築前
    ，見該屋旁右前方堆有廢棄家具及木板，雖明知該違章建築
    內現有人居住，竟仍基於其放火可能將該建築燒燬亦不違背
    其本意之不確定故意，將約3 分之1 瓶保特瓶之柴油傾倒在
    位於上開廢棄家具及木板堆之地上所見1 塊布上，並點燃1
    張報紙後，將該報紙丟在該布上，欲藉此洩恨，惟該布上之
    火焰尚未引燃布旁之廢棄家具及木板，即已遭當時正在桃園
    市○○街6 號內與上開張姓綽號「大頭仔」男子及另一姓名
    年籍不詳之劉姓男子共同飲酒之蕭炯中及該劉姓男子持滅火
    器撲滅，致鄧桂美未能得逞。嗣經蕭炯中報警，警方據報前
    來，扣得散落在縱火現場之地上及在縱火現場對面鄧桂美停
    放ZZ V-459號輕型機車之地上之上開寶特瓶4 個、紅色背心
    1 件、在長壽街與民族路橋轉彎處之上開棉被1 件；又適鄧
    桂美之兒女林文樹、林玟玉接獲其母鄧桂美之電話表示其之
    ZZV-459 號輕型機車不見了，林文樹、林玟玉二人騎乘機車
    外出尋找，先在大同路89號對面發現坐在路旁之鄧桂美，鄧
    桂美向其二人指稱ZZV- 459號輕型機車放在長壽街方向，其
    二人乃前往長壽街6 號附近，發現ZZV-459 號輕型機車及在
    現場之警察，經林文樹、林玟玉向警察指認ZZV-459 號輕型
    機車為鄧桂美所騎乘，並指出鄧桂美之所在，警方乃於大同
    路89號尋得鄧桂美，並扣得鄧桂美於縱火時所佩戴、穿著之
    白色安全帽1 頂、黑色長外套1 件、口罩1 個，警方於其身
    上發現其購買上開柴油之統一發票三張，乃至上開中油加油
    站，除調閱監視器畫面發現鄧桂美購油畫面外，加油員復將
    鄧桂美遺留在該加油站之已破損之用以盛裝上開四個大瓶寶
    特瓶礦泉水之黑色大型垃圾袋1 只供警扣案。
二、案經桃園縣政府警察局桃園分局報告臺灣桃園地方法院檢察
    署檢察官偵辦。
    理  由
壹、證據能力：
一、按被告以外之人於審判外之言詞或書面陳述，除法律有規定
    者外，不得作為證據。又被告以外之人於審判外之陳述，雖
    不符前4 條之規定，而經當事人於審判程序同意作為證據，
    法院審酌該言詞陳述或書面陳述作成時之情況，認為適當者
    ，亦得為證據。當事人、代理人或辯護人於法院調查證據時
    ，知有第159 條第1 項不得為證據之情形，而未於言詞辯論
    終結前聲明異議者，視為有前項同意，刑事訴訟法159 條第
    1 項、第159 條之5 分別定有明文。查證人趙威爾、林玟玉
    、林文樹於警詢時之陳述，固係審判外之陳述而屬傳聞證據
    ，惟被告就上開審判外之陳述，於本院審理中，知有該項證
    據，未曾於言詞辯論終結前聲明異議，而本院審酌該等證人
    陳述作成時之情況，並無違法取證及證明力過低之瑕疵，亦
    認以之作為證據為適當，依前揭規定說明，自有證據能力。
二、次按刑事訴訟法第159 條第1 項規定：「被告以外之人於審
    判外之言詞或書面陳述，除法律有規定者外，不得作為證據
    」；其立法本旨係以證人於審判外之言詞或書面陳述，屬於
    傳聞證據，此項證據，當事人無從直接對於原供述者加以詰
    問，以擔保其真實性，法院亦無從直接接觸證人而審酌其證
    言之憑信性，違背直接審理及言詞審理之原則，除具有必要
    性及信用性情況之除外者外，原則上不認其有容許性，自不
    具證據能力；至所謂具有必要性及信用性情況者，例如刑事
    訴訟法第159 條之1 、之2 、之3 、之4 、之5 情形，仍例
    外認其有證據能力，然此乃係指法院未於審判期日傳喚相關
    證人到庭，案件僅能依靠該等證人於審判外之陳述以為判斷
    之情形，始需就該等審判外供述證據嚴格依照刑事訴訟法第
    15 9條之1 至之5 所定要件一一檢視各該證人之供述，作為
    證據之資格。倘法院已經依據當事人聲請傳喚證人到庭接受
    檢辯雙方之交互詰問，則法院既已透過直接、言詞審理方式
    檢驗過該證人之前之證詞，當事人之反對詰問權亦已受到保
    障得以完全行使之情況下，該等審判外證據除有其他法定事
    由（例如：非基於國家公權力正當行使所取得或私人非法取
    得等，而有害公共利益，即以一般證據排除法則為判斷），
    應認該審判外供述已得透過審判程式之詰問檢驗，而取得作
    為證據之資格，亦即其審判外供述與審判中供述相符部分，
    顯然已經構成具備可信之特別情狀，當然有證據資格（實務
    上之作用常為引用該等陳述與審判中陳述相符，強化該證人
    供述之可信度），其不符部分，作為檢視審判中所為供述可
    信與否之彈劾證據，當無不許之理，甚者，其不符部分倘係
    於司法警察、檢察事務官調查中之供述，作為認定被告犯罪
    與否或不構成犯罪與否之證據，亦僅需依照刑事訴訟法第15
    9 條之2 規定，斟酌其審判外供述作成外部環境、製作過程
    、內容、功能等情況認為之前供述較為可信，即可取得證據
    資格，而作為認定事實之證據資格（參照最高法院94年度臺
    上字第2507號、95年臺上字第2515號判決意旨）。查本件證
    人蕭炯中、陳富有、張永萬業經本院於審判期日以證人身分
    具結後行交互詰問程序，直接言詞審理檢視其等證詞，故其
    等前於警局時所為之陳述，當然已取得作為證據之資格，而
    有證據能力。
三、另本件扣案物品，或係警方在縱火現場之公共場所所拾得，
    或係上開中油加油站員工所提供，或係在案發現場附近所尋
    得之被告之身上之衣帽而當時被告所著褲子尚沾有柴油油漬
    ，而經被告簽具勘察採證同意書後由警所扣案，該等證物均
    係警方以合法方式搜尋取得，具有證據能力。末以，本件認
    定事實所引用之卷內其餘卷證資料，並無證據證明係公務員
    違背法定程序所取得，被告於審判程序中復未於言詞辯論終
    結前表示異議，且卷內之文書證據，亦無刑事訴訟法第159
    條之4 之顯有不可信之情況與不得作為證據之情形，則依刑
    事訴訟法第159 條之5 之規定，本件認定事實所引用之所有
    文書證據，均有證據能力，合先敘明。
貳、實體部分：
一、訊據被告固自承上開於案發日所發生之所有客觀事實及其於
    案發前之98年11月間貸款予張永萬，後反遭張永萬、張姓綽
    號「大頭仔」之男子、綽號「安安」之男子毆打之事實，然
    辯稱：伊知道伊點火不可能燒到旁邊的房子，因為伊點火的
    東西是很小的，伊如果真心要燒張永萬、「大頭仔」的房子
    的話，伊就會在旁邊顧，燒不夠的話還會再在旁邊加未淋完
    的柴油，然實際上伊當時還剩很多柴油，伊放火之後就離開
    現場而去麵攤那邊云云。公設辯護人另辯稱：被告雖確實有
    去買大瓶的四瓶柴油及攜帶棉被到現場，被告自己也坦承一
    開始有去燒房子的意思，但是被告在到達現場之後燒房子的
    犯意應該已經中止了，此可從現場留有淋了柴油卻沒有點燃
    的棉被可看出被告最後並沒有將之點燃是放火燒房子的犯意
    已經中止，後來被告因為喝酒之後仍然對於張永萬以及打她
    的人有所不平，所以就另行起意用現有的柴油點火，想用這
    樣的手段去嚇他們，證人蕭炯中也有提到被告在點火的位置
    離房屋及雜物堆還有一些距離而不是正好點在雜物堆和屋簷
    下面，如果被告真的有燒這些房子的意思的話，其會直接將
    柴油潑灑在雜物堆和建築物之上，再加以點燃即可，大可不
    必另外在路邊蒐集紙類、布類加以點燃，從此可看出被告說
    不敢燒房子有應屬可信，本件被告所為應是刑法175 條第1
    項放火燒燬現有人所在之建物以外之物品罪，以及刑法30 5
    條恐嚇罪。惟查：
  (一)按刑法第173 條第1 項之放火罪，行為人須對於目的物（即
    現供人使用之住宅）有燒燬之故意，亦即其對於放火行為有
    使目的物燒燬（全部或一部喪失效用）一事有所認識，因此
    基於放火燒燬房屋之犯罪故意而著手實施放火行為，此即學
    理上所稱抽象危險犯，其雖未使房屋達到喪失效用之程度，
    亦應論以未遂犯，而該等抽象危險犯之成立，並不以放火之
    行為有已有獨立燃燒目的物即現供人使用之住宅為必要，苟
    其放火行為已致生抽象危險，雖未造成目的物之獨立燃燒，
    仍應論以未遂犯，核先敘明。證人蕭炯中、張永萬、李鴻達
    、陳富有於本院審理時，經審閱卷內之現場照片後，均證稱
    本件起火地點應是在桃園市○○街6 號即照片顯示「永春堂
    國術館」右前方之堆放木板、廢棄家具等雜物處，被告亦於
    本院承認其確係在該堆放木板、廢棄家具等雜物處之地上點
    燃地上所見之1 塊布，在點燃前有將1/3 瓶保特瓶之柴油倒
    在該布之上，依卷內之照片顯示（近照則可見偵卷第27頁下
    方照片至第29頁下方照片所示），被告點燃之該布顯然就在
    木板、廢棄家具堆中，若非及時加以撲滅，則該火勢當然有
    延燒至就在咫尺之遙之桃園市○○街6 號之木造違章建築之
    危險，是被告辯稱其之點火不致於燒到桃園市○○街6 號之
    房屋、公設辯護人辯稱被告之行為僅構成刑法175 條第1 項
    之罪，均不足採。
  (二)證人蕭炯中於本院審理時證稱案發時伊和張姓綽號「大頭仔
    」之男子、劉姓男子在桃園市○○街6 號內喝酒，後來聽到
    外面路過的人喊說失火了，伊和上開劉姓男子共拿三支滅火
    器出去救火，燒起來的地方附近有堆放一些舊木板，火撲滅
    後，伊有用手去沾燒起來的一張薄被（按應係一塊布），有
    聞到上面有柴油味，該薄被距建築物僅有一公尺而已等語，
    核與其警詢證詞相符。又證人即到場處理員警李鴻達於本院
    審理時證稱伊到現場看到滅火器撲滅火勢的位置是擺滿雜物
    的房子的前面，該房子正前方雜物緊鄰的旁邊就是火燒的地
    點，如果火燒起來會燒到那個房子等語。其等證人就現場火
    勢若未撲滅則可能延燒至桃園市○○街6 號之判斷，與本院
    上開判斷不謀而合，被告行為於本件對桃園市○○街6 號所
    造成之抽象危險殆可確認。
  (三)桃園市○○街6 號之違章建築係張永萬所建，於案發之時，
    該屋係出租予張姓綽號「大頭仔」之男子居住，業據證人張
    永萬於本院證述明確，被告亦於警詢自承其知道桃園市○○
    街6 號內尚有一個很老的叔公，是足證桃園市○○街6 號於
    案發時係一現有人居住之住宅，且此一事實為被告所明知。
  (四)證人即李鴻達警員雖證稱在桃園市○○街與民族路橋之轉角
    處發現沾滿汽油（按應係柴油）之棉被，該棉被上面沒有燃
    燒的跡象，被告亦自承該棉被係其以買來之柴油淋澆，伊本
    將該淋有柴油之棉被放置在桃園市○○街6 號，因伊想到該
    屋之內有一很老的叔公，怕點火後會出事，所以沒有點火，
    而將該棉被丟棄於桃園市○○街與民族路橋之轉角處。然被
    告將該棉被丟棄於桃園市○○街與民族路橋之轉角處後，並
    沒有放棄在桃園市○○街6 號附近點火之行為，反又以桃園
    市○○街6 號右前方堆放木板等雜物處之地上之破布、報紙
    等淋上柴油並加以縱火，是以，其前雖放棄對於已淋上柴油
    之棉被點火之行為，然因其未有效放棄嗣後之縱火行為，其
    前之行為並不能據以認定其在本案中構成中止犯，公設辯護
    人認被告之前行為已中止被告於本件之放火行為，尚有誤會
    。
  (五)此外，證人即上開加油站員工趙威爾於警詢稱被告確於99年
    1 月15日晚間8 時41分許至47分許，在桃園市○○路○ 段15
    0 號之中油加油站購買20.45 公升之柴油並以上四個空寶特
    瓶盛裝，當時被告以一大的黑色垃圾袋裝上開四個寶特瓶空
    瓶，加滿油後要離去時，因該黑色垃圾袋已破掉，被告向伊
    借一個垃圾袋，伊進辦公室拿垃圾袋給被告出來時，被告已
    離去，還將上開黑色垃圾袋丟在地上等語（伊撿起來後放在
    收銀機下的置物櫃裡，有蒐證照片可稽）；證人即被告之兒
    女林文樹、林玟玉於警詢證稱其等接獲其母鄧桂美之電話表
    示其之ZZV-459 號輕型機車不見了，林文樹、林玟玉二人騎
    乘機車外出尋找，先在大同路89號對面發現坐在路旁看似已
    經酒醉之鄧桂美，鄧桂美向其二人指稱ZZV- 459號輕型機車
    放在長壽街方向，其二人乃前往長壽街6 號附近，發現ZZV-
    459 號輕型機車及在現場之多位警察等語。被告作案之動機
    係因為其前於98年11月間，因張永萬積久其四千元債務，張
    永萬雖有請積欠張永萬債務之呂文和向被告償還上開四千元
    ，嗣因呂文和未依期償還被告（現已償還），致被告對張永
    萬嘖有怨言，張永萬因而唆使2 名姓名年籍不詳男子（其中
    一位係李姓綽號「安安」之不詳男子，另一位則係向張永萬
    承租位在桃園縣桃園市○○街6 號之違章建築之張姓綽號「
    大頭仔」之男子）毆打鄧桂美成傷，致鄧桂美心生不滿，此
    有被告自白、證人張永萬、呂文和之本院審理證詞可憑。扣
    案之黑色長外套1 件、黑色長褲1 件、紅色碎花棉被1 件、
    被告左手及右手指殘跡棉球均檢出重質石油類蒸餾物成份，
    有桃園縣政府消防局火災證物鑑定報告可佐。此外，復有警
    方蒐證照片36幀附於偵查卷、本院命警方陳報之現場各角度
    照片10幀及光碟片1 片、公訴人當庭庭呈之GOOGLE街景照片
    4 幀附卷可稽，扣案之上開寶特瓶4 個、棉被1 件、被告於
    縱火時所佩戴、穿著之白色安全帽1 頂、黑色長外套1 件、
    口罩1 個、黑色大型垃圾袋1 只可資佐證，被告於本案放火
    燒燬現供人使用之住宅未遂之犯行之事證至為明確，應依法
    論科。
  (六)末以，被告經本院送署立桃園療養院鑑定，該院精神鑑定報
    告書以被告自二年前與黃姓友人同居後有飲酒習慣，幾乎每
    天晚上都會飲酒，二年多前有於酒後在街上遊蕩紀錄，由社
    工報告中黃姓同居人表示，被告有長期失眠、酗酒的問題，
    每晚都會喝上二杯米酒加上助眠藥後才能入眠。綜合上述，
    被告至少符合酒精濫用診斷，需考慮酒精依賴的可能。被告
    於74年因失眠、情緒低落等情形，開始於署立桃園醫院就診
    ，約於10多年前開始於桃新醫院就診，服用抗憂鬱藥物及助
    眠藥物，期間被告曾因心情低落而有多次自殺嘗試，於97年
    12月3 日於本院門診初診，主訴為低落心情伴隨自殺念頭持
    續數月之久，在會談過程中，被告對於週遭事物有諸多抱怨
    ，診斷為憂鬱性疾患，綜合上述，被告應符合未明示憂鬱症
    之診斷，需考慮輕鬱症之可能。其之結論則以：「鄧員至少
    符合酒精濫用的診斷，需考慮酒精依賴之可能；鄧員應符合
    未明示憂鬱症之診斷，需考慮輕鬱症之可能。推測鄧員在犯
    案當時因精神障礙或心智缺陷，加上酒精之影響，致其依其
    辨識而行為之能力較常人顯著減低之程度。」有該院之精神
    鑑定報告書附卷可參。公訴人雖認「依被告在警詢之陳述，
    被告於飲酒後方選擇將柴油倒於棉被之上，並將棉被置於附
    近的轉角處後尚能思考並另行選擇傾倒柴油之物品及縱火之
    地點，且被告還知道不能直接在淋有柴油的布上點火，而要
    先點燃報紙，再以報紙點燃上開淋有柴油的布，足見被告行
    為當時其意識仍清晰，辨識其行為的能力並未顯著降低」，
    然如上開精神鑑定報告書所示，被告於行為前即本已有多年
    酗酒之歷史，是不能認定其案發日於案發前之喝酒行為係原
    因自由行為，再加之被告亦於多年前即有輕鬱症，甚至自殺
    之行為及念頭，是更可見被告於行為時之陷於「依其辨識而
    行為之能力較常人顯著減低之程度」並非全然因其案發日於
    案發前之喝酒行為所致，尚有其之精神障礙之因素，是公訴
    人以其案發前飲酒後之上開行為以評斷被告行為時是否果陷
    於「依其辨識而行為之能力較常人顯著減低之程度」即有未
    洽，本院認被告於行為時確因其精神障礙而陷於「依其辨識
    而行為之能力較常人顯著減低之程度」，是有罪責減免事由
    之適用。
二、核被告所為，係犯刑法第173 條第3 項、第1 項之放火燒燬
    現供人使用之住宅未遂罪。被告行為未遂，應依刑法第25條
    第2 項減輕之，被告行為時因精神障礙或心智缺陷，致其依
    其辨識而行為之能力較常人顯著減低之程度，應依刑法第19
    條第2 項之規定遞減之。爰審酌被告之素行尚可、其犯罪之
    動機係因張永萬積欠其債務未依期償還反而將被告毆擊成傷
    、其犯罪之手段對公共安全之危害、及其犯罪後之態度等一
    切情狀，量處如主文所示之刑。末以，被告於五年內並無前
    因故意犯罪受有期徒刑以上刑之宣告並執行完畢或赦免後再
    因故意犯罪而受有期徒刑以上刑之宣告之紀錄，有台灣高等
    法院被告前案紀錄表乙份存卷足佐，被告因上開之動機致有
    本件行為，而行為手段可謂尚輕，本院因認被告經此起訴審
    判，當知所警愓，信無再犯之虞，所宣告之刑以暫不執行為
    適當，併諭知緩刑4 年，以啟自新。又依上開精神鑑定報告
    書所示，被告未按時服藥，且其之家庭支持系統薄弱，建議
    其規則接受精神科之治療，本院為確保被告能規則接受精神
    科之治療，免除再犯之危險，爰依刑法第74條第2 項第6 款
    之規定命被告其應於緩刑期間完成精神治療，併依同法第93
    條第1 項第2 款之規定，於緩刑期間付保護管束。為警扣案
    之寶特瓶4 個、棉被1 件、垃圾袋1 個，被告否認為其所有
    ，證人林文樹、林玟玉亦無法確認為被告或其家中之物品，
    紅色背心1 件未能證明與本件放火有關，白色安全帽1 頂、
    黑色長外套1 件、口罩1 個，則係被告行為時所佩戴或穿著
    ，與放火行為無關，均不諭知沒收。
據上論斷，應依刑事訴訟法第299 條第1 項前段，刑法第173 條
第3 項、第1 項、第25條第2 項、第19條第2 項，第74條第1 項
第2款、第2 項第6 款、第93條第1 項第2 款，判決如主文。
本案經檢察官姜永浩到庭執行職務
中    華    民    國    99    年    12    月    21    日
                  刑事第三庭審判長法  官  謝順輝
                                  法  官  楊麗文
                                  法  官  曾雨明
以上正本證明與原本無異。
如不服本判決應於收受判決後10日內向本院提出上訴書狀，並應
敘述具體理由。其未敘述上訴理由者，應於上訴期間屆滿後20日
內向本院補提理由書(均須按他造當事人之人數附繕本)「切勿逕
送上級法院」。
本院99年12月21日判決正本主文欄有誤，重行繕印。
                                  書記官  顏緗穎
中    華    民    國   100    年    1     月    25    日
附錄法條：
中華民國刑法第173條
（放火或失火燒燬現住建築物及交通工具罪）
放火燒燬現供人使用之住宅或現有人所在之建築物、礦坑、火車
、電車或其他供水、陸、空公眾運輸之舟、車、航空機者，處無
期徒刑或 7 年以上有期徒刑。
失火燒燬前項之物者，處 1 年以下有期徒刑、拘役或 5 百元以
下罰金。
第 1 項之未遂犯罰之。
預備犯第 1 項之罪者，處 1 年以下有期徒刑、拘役或 3 百元
以下罰金。

司法院資訊處製作；財團法人民間司法改革基金會備份。
